臺灣高等法院臺中分院刑事判決　　　　　　　　　　九十一年度上訴字第五二四號
　　上　訴　人
　　即　被　告　甲○○
右上訴人因偽造文書等案件，不服臺灣臺中地方法院九十年度訴字第二三四六號中華
民國九十一年三月十一日第一審判決（起訴案號：臺灣臺中地方法院檢察署九十年度
偵字第一三三八二號），提起上訴，本院判決如左：
      主  文
原判決撤銷。
甲○○行使偽造私文書，足以生損害於他人，累犯，處有期徒刑壹年貳月。偽造之「
林奕順」印章貳枚，及如附表編號壹號內容所示偽造之印文、署押；及如附表編號貳
號所示契約書正本壹份，均沒收。
    事    實
一、甲○○前於民國（下同）八十六年間因偽造文書案件，經臺灣臺中地方法院以八
    十六年度訴緝字第三五九號判決判處有期徒刑一年，上訴後，經本院及最高法院
    分別以八十六年度上訴字第一三四六號、八十六年度台上字第七三七九號判決駁
    回上訴確定；又於八十六年間因偽造有價證券案件，經臺灣臺中地方法院以八十
    六年度訴緝字第三五八號判處有期徒刑四年，上訴後，經本院以八十六年度上訴
    字第一三一二號判決，將原判決撤銷，改以偽造文書罪判處有期徒刑六月，八十
    七年一月三十一日判決確定；又於八十七年間因偽造文書等案件，經臺灣臺中地
    方法院以八十七年度訴字第一八六九號判決，就甲○○所犯侵占罪部分判處有期
    徒刑七月，偽造文書罪部分，分別判處有期徒刑六月、八月。甲○○就原判決侵
    占罪部分及偽造文書判處有期徒刑八月部分上訴後（原判決就甲○○犯偽造文書
    罪判處有期徒刑六月部分，未據上訴確定），經本院以八十七年度上訴字第二七
    一七號判決將原判決關於甲○○侵占罪部分撤銷，並諭知甲○○被訴侵占罪部分
    免訴，偽造文書罪部分上訴駁回，甲○○就本院駁回其就偽造文書罪部分之上訴
    ，再提起上訴，亦經最高法院以八十八年度台上字第四五七一號駁回上訴確定。
    上述分別確定之四次偽造文書罪（有期徒刑一年、六月、六月、八月），最後經
    本院以八十八年聲字第七六二號，合併定應執行刑有期徒刑二年五月，經送監執
    行，於八十九年四月六日縮短刑期假釋出獄，並交付保護管束，八十九年六月十
    七日執行完畢。竟猶不知悔改，復意圖為自己不法之所有，於九十年六月間，明
    知其並未受企聯建設股份有限公司（以下簡稱企聯公司）之委託代為販售該公司
    位於臺中市○○○路二三八號之房屋中之三戶房屋，並無居間仲介之權限，竟施
    用詐術，向乙○○佯稱：曾受企聯公司之委託代為販售，致使乙○○陷於錯誤，
    向其訂購該址之五Ｂ房屋，並約定價金為新台幣（下同）三百二十五萬元。嗣於
    同年七月九日甲○○與乙○○訂立契約時，並為規避契約責任，竟持其於八十九
    年四月六日後之某時，在臺中市某地區內各以四十元之代價委託不知情之不詳姓
    名年籍之成年人所偽刻之「林奕順」印章二枚，在不動產買賣契約書上以假的姓
    名年籍資料（出賣人：「林奕順」，住所：臺中市○○區○○路一五三號七樓之
    二，身分證字號：Ｚ000000000號，出生年月日：五十五年八月六日）
    ，再蓋用前揭偽刻之「林奕順」印文及偽簽「林奕順」之署押與乙○○簽訂不動
    產買賣契約書一式兩份（每份偽刻「林奕順」印文九枚、偽簽「林奕順」之署押
    三枚，二份合計偽刻「林奕順」印文十八枚、偽簽「林奕順」之署押六枚），加
    以行使而主張該契約及款項係「林奕順」所簽訂及收受，該不動產買賣契約書正
    本甲○○自己留存一份，另一份由乙○○收執，致使乙○○陷於錯誤分別於九十
    年七月九日交付訂金二十萬元及於同年月二十日交付用印費等規費十五萬元，共
    計三十五萬元，而致生損害於「林奕順」、乙○○及企聯公司。嗣經乙○○與企
    聯公司查證後始知受騙而報警查獲。
二、案經臺中市警察局第三分局報告臺灣臺中地方法院檢察署檢察官偵查起訴。
    理    由
一、訊據被告甲○○矢口否認涉有何右揭偽造文書等犯行，辯稱：伊確由企聯建設之
    經理侯榮輝與售屋專案簡珍榆承諾仲介前揭房屋，當初地段及地號均是侯榮輝提
    供給伊，伊並曾多次就該房屋與企聯建設協商售價，後因侯榮輝與簡珍榆對伊稱
    ：該戶已有其他客戶喜歡並已快收取訂金，催促伊收取三十五萬元，伊始向乙○
    ○收取上開款項。待其數日後收妥上開款項欲交付企聯公司時，侯榮輝與簡珍榆
    竟告知須換購他戶，且售價尚高出四十餘萬元，致伊氣憤不已。此時侯榮輝竟自
    行聯絡乙○○告知推諉不知房屋買賣之事，致伊百口莫辯；伊使用「林奕順」之
    名義不是第一次，「林奕順」是伊對外為避免法律上的問題使用之名字云云。惟
    查：
１、被告既非企聯公司之職員或經銷商，亦未受有代售前揭房屋之委託等情，除據被
    告於警詢時供稱：「我非該屋及車位之所有權人，亦非受託代售人」等語；於檢
    察官偵查時供稱：「我雖然沒有委託書，但我與企聯公司之從業人員很熟，我自
    己認為可以做仲介」等語（見前揭偵查卷宗第十二頁、第三十三頁）；復於原審
    調查時供稱：「（問：你有無賣這間房間之權限？）我沒有經過企聯公司之委託
    」、「我只是沒有將這次買賣告知企聯公司，但實際上是買賣」（見原審卷第四
    十一頁、第五十八頁）等語，且證人即企聯公司之協理侯榮輝於警訊、偵查、原
    審與本院調查中均一致證稱：「沒有委託甲○○代售奇檬子大樓五Ｂ房屋，甲○
    ○有無向該公司申請代售，因乙○○之前曾來看房子，故我們公司主動聯絡他詢
    問是否買屋？結果他（指乙○○）稱其已向甲○○購買，錢也付了，我們才知道
    甲○○假冒我們公司受該五Ｂ房子，我們公司也將此事告訴邱某，與邱某一起約
    甲○○到公司，並報警將甲○○查獲」、「甲○○不是我們的業務或經銷商」等
    語（見臺灣臺中地方法院檢察署九十年度偵字第一三三八二號偵查卷宗第十六頁
    、第四十二頁）；「企聯公司與被告並無任何委託及從屬關係，而且被告在與被
    害人簽立本件買賣契約之後，也從未向企聯公司表明仲介之意」等語（見原審卷
    第八頁），「被告不是企聯公司的員工也非經銷商，亦沒有委託的關係」等語，
    證述之意旨相符（見本院卷第四十頁）；核與證人即企聯公司之襄理賴東松於本
    院證稱：「被告是告訴我們要介紹客戶買房子，並沒有提到介紹乙○○，乙○○
    與被告簽的買賣契約不是我們公司的，格式也不是，我們所有權的名義是公司的
    ，也不是甲○○的」等語相符（見本院卷第四十二頁）。是被告於本院翻異前詞
    辯稱：其確曾由企聯建設之經理侯榮輝與售屋專案簡珍榆承諾仲介前揭房屋，當
    初地段及地號均是侯榮輝提供給伊云云，與其前開自白稱：其既非企聯公司之職
    員或經銷商，亦未受有代售前揭房屋之委託等語，完全不符，顯係事後卸責之舉
    。
２、被告雖於原審調查時自承：「（問：印章在何時？何地刻的？）在八十九年二、
    三月間於臺中市以新台幣四十元刻的」等語（詳見原審卷第五十九頁），惟依卷
    附之臺灣高等法院被告全國前案紀錄表（見本院卷第十四頁，原審卷第十三頁）
    及臺灣臺中地方法院法務部在監在押資料表以觀（見原審卷第二十三頁），被告
    因犯有如事實欄所述之四次偽造文書罪（經分別判處：有期徒刑一年、六月、六
    月、八月），最後經本院以八十八年聲字第七六二號，合併定應執行刑有期徒刑
    二年五月，經送監執行後，係於八十九年四月六日始因縮短刑期假釋出獄。則由
    上開客觀事實觀之，八十九年二、三月間被告當尚在臺灣臺中監獄執行，自不可
    能於該時至臺中市某地區委人偽刻前揭印章。上開被告於上開原審審理自白稱：
    該二顆偽刻之印章係在八十九年二、三月中所刻等語（見原審卷第五十九頁），
    與事實，顯有未合。本院參諸本件上開被告在監紀錄及本件訂約期間被告偽造印
    章之時間應為八十九年間四月六日後某時，附予敘明。
３、被告係以「林奕順」之名義於九十年七月九日，與告訴人乙○○簽訂不動產買賣
    合約書簽立契約一式兩份及收受訂金二十萬元，並於同年月二十日向乙○○收取
    十五萬元用印費，附表所示「林奕順」的簽名及蓋章均是伊所為等情，為被告所
    自承（見原審卷第四十頁），並有告訴人提出該不動產買賣合約書影本、匯款單
    影本各一份附卷可稽（見前揭偵查卷宗第十七至第二十四頁）。而告訴人之所以
    在明知該房屋係企聯公司所有之情形下，仍與被告以林奕順之名義簽訂該不動產
    買賣契約，係因為其不知被告之真實姓名，且被告向其佯稱：企聯公司之財務有
    問題，交不出貸款，有三間房子叫他（即被告）去承接，其信以為真，才會向被
    告買房子等情，亦據告訴人乙○○於偵查中及原審指訴明確（見前揭偵查卷宗第
    四十三頁；原審卷第七頁）；企聯公司實際上並無被告所稱有三間房屋讓被告承
    接之情事，亦據證人侯榮輝於偵查中證述明確（見前揭偵查卷宗第四十三頁）。
    是被告既非受企聯公司委託出售該房屋之人，卻向告訴人謊稱企聯公司有三間房
    屋讓其承接，致告訴人陷於錯誤而與其訂立不動產買賣契約，並交付訂金及用印
    費共三十五萬元。被告並為逃避該契約之義務而以虛構之「林奕順」之姓名偽簽
    契約，及在契約上填載與本判決當事人欄所載顯相出入之不實之出生年月日、住
    所等資料以欺瞞告訴人，自屬積極施用詐術，而使人陷於錯誤，而將財物交付；
    被告辯稱：伊使用「林奕順」之名義不是第一次，「林奕順」是伊對外為避免法
    律上的問題使用之名字云云，顯係事後避重就輕之詞，其右揭偽造文書及詐欺取
    財犯行，均堪以認定。
４、又被告雖於本院調查時請求傳訊證人賴永豐證明告訴人乙○○係賴永豐介紹與被
    告，惟姑不論賴永豐年籍欠詳，縱乙○○係證人賴永豐介紹與被告認識，亦無礙
    本件被告以林奕順之名義假冒企聯之名義行騙乙○○之事實認定。本院認為並無
    予傳訊賴永豐之必要，附此敘明。
二、按偽造私文書或印章罪之成立，固須所偽造者為他人名義之文書或印章，惟所謂
    他人名義，即非自己名義之意，非謂名義人必須實有其人，苟其所偽造之文書或
    印章，足以使人誤信其為真正，雖該名義係出虛捏，亦無妨於偽造罪成立。（最
    高法院二十七年滬上字第一一三號判例參照），故核被告甲○○所為係犯刑法第
    二百十六條、第二百十條行使偽造私文書罪及同法第三百三十九條第一項之詐欺
    取財罪。被告利用不知情之前揭不詳姓名年籍之成年人偽刻「林奕順」之印章二
    枚，此部分（即偽造印章）被告係屬間接正犯，又被告二次利用不知情之前揭不
    詳姓名年籍之成年人偽刻印章之犯行，係利用同一犯罪機會接續為之，為接續犯
    。被告偽造印章後持以蓋用，當然產生該印章之印文，只成立偽造印章罪，不再
    論以偽造印文罪；又偽造印章及偽造署押之行為，係偽造私文書行為之階段行為
    ；偽造私文書後持以行使，其偽造之低度行為，應為行使之高度行為所吸收，均
    不另論罪，只論以行使偽造私文書罪。又被告所犯上揭二罪間，有方法結果之牽
    連關係，為牽連犯，應從一重之刑法第二百十六條、第二百十條行使偽造私文書
    罪處斷。被告有事實欄所指之前科素行，有臺灣高等法院被告全國前案紀錄表各
    一份在卷足憑，其於有期徒刑執行完畢五年以內再犯本件有期徒刑以上之罪，為
    累犯，應依刑法第四十七條之規定，加重其刑。原審認被告所涉詐欺取財及偽造
    文書犯行事證明確，予以論罪科刑，並諭知附表所示之契約書正本及偽造之印文
    、署押沒收，固非無見，惟按：、、原判決事實欄（一）第十二行認定被告所
    持偽刻之「林奕順」名義之印章二枚，係被告於八十九年二、三月間在臺中市某
    地區各以四十元之代價，委託不知情之不詳姓名年籍成年人所刻。然查：依卷附
    之臺灣高等法院被告全國前案紀錄表（見本院卷第十四頁，原審卷第十三頁）及
    臺灣臺中地方法院法務部在監在押資料表以觀（見原審卷第二十三頁），被告因
    犯有如事實欄所述之四次偽造文書罪（經分別判處：有期徒刑一年、六月、六月
    、八月），最後經本院以八十八年聲字第七六二號，合併定應執行刑有期徒刑二
    年五月，經送監執行後，係於八十九年四月六日始因縮短刑期假釋出獄。原審判
    決對於卷內資料未詳細勾稽核對，對於被告之自白是否與客觀事實相適合，未予
    細查。僅憑被告於原審審理時自白認定該二顆偽刻之印章係在八十九年二、三月
    中所刻（與事實顯符之犯罪時間，顯有未合。、原判決事實欄（一）第十六行
    記載：甲○○蓋用前揭偽刻之「林奕順」印文共九枚及偽簽「林奕順」之署押共
    三枚與乙○○簽訂不動產買賣契約書等語。惟查，被告於九十年七月九日以「林
    奕順」之名義，與告訴人乙○○簽訂不動產買賣合約書簽立契約係一式兩份，附
    表所示林奕順的簽名及蓋章均是被告所為等情，已如前述。則被告甲○○於簽約
    當時既係自己留存一份，另一份由乙○○收執（見原審卷第五十九頁），則由卷
    附之告訴人庭呈之影本當中，被告於一份不動產買賣契約書中即偽蓋林奕順名義
    之印文九枚，偽簽林奕順名義之署押三枚觀之，被告於當日總共應偽簽林奕順名
    義之署押六枚，偽蓋林奕順名義之印文十八枚。原判決附表中亦係本此認定，而
    載明沒收之標的為：「一、被害人乙○○所留存之被告甲○○與被害人乙○○所
    簽立之不動產買賣契約書正本一份中被告偽造及偽簽之「林奕順」印文九枚及署
    押三枚。二、被告甲○○所留存之被告甲○○與被害人乙○○所簽立之不動產買
    賣契約書正本一份（含其中被告偽造及偽簽之「林奕順」印文九枚及署押三枚）
    」。是被告於九十年七月九日既確係偽簽「林奕順」名義之署押共六枚，偽蓋林
    奕順名義之印文共十八枚，原判決主文之附表亦係本此而為上開沒收之宣告，則
    原判決於事實欄中卻記載：甲○○蓋用前揭偽刻之「林奕順」印文共九枚及偽簽
    「林奕順」之署押共三枚與乙○○簽訂不動產買賣契約書，原審判決之主文與理
    由亦有矛盾。、原判決理由欄（三）第五行記載：「至於被害人乙○○所留存
    之被告甲○○與被害人乙○○所簽立之不動產買賣契約書正本一份，既已交付於
    甲○○收受，則該正本已非被告所有，即不得對之諭知沒收」等語。然查，由原
    判決上開記載以觀，該契約書正本既係交付「被告甲○○」收受，則何以原判決
    認定該正本已非被告所有。依原審判決主文之附表一中諭知：「被害人乙○○所
    留存之被告甲○○與被害人乙○○所簽立之不動產買賣契約書正本一份中被告偽
    造及偽簽之『林奕順』印文九枚及署押三枚沒收」以觀，而對該契約書正本未為
    任何處理。原判決上開記載應係：「至於被害人乙○○所留存之被告甲○○與被
    害人乙○○所簽立之不動產買賣契約書正本一份，既已交付於告訴人收受」之誤
    ，應予更正。被告上訴否認犯行，空言否認犯罪，雖無理由，惟原判決既有上開
    可議之處，自應由本院予以撤銷改判。爰審酌被告曾有事實欄所示之多次偽造文
    書之犯罪紀錄，及其甫於假釋出獄執行完畢後，復重蹈法網，顯然缺乏遵守規範
    之意願，及其犯罪之動機、目的、手段，又迄今尚未將三十五萬元返還被害人，
    猶砌詞圖卸、犯罪後態度不佳等一切情狀，量處有期徒刑一年二月，以示懲儆。
    又被告於原審自承：該二枚偽造之印章，係伊委託不知情之不詳姓名年籍成年人
    所偽刻，契約書正本一式二份都還在伊及告訴人乙○○手上，印章均還在使用等
    語（見原審卷第五十八頁、第五十九頁）。是被告偽造之「林奕順」印章二枚，
    及如附表編號一號所示之偽造及偽簽之「林奕順」印文九枚及署押三枚，均應依
    刑法第二百十九條規定沒收之。至於告訴人乙○○所留存之被告甲○○與被害人
    乙○○所簽立之不動產買賣契約書正本一份，既已交付於告訴人收受，則該正本
    已非被告所有，即不得對之諭知沒收（最高法院四十三年臺上字第七四七號判例
    參照）；另如附表編號二號所示之被告甲○○所留存之被告甲○○與被害人乙○
    ○所簽立之不動產買賣契約書正本一份（含其中被告偽造及偽簽之「林奕順」印
    文九枚及署押三枚，最高法院六十三年臺上字第二七七○號判例參照），係被告
    所有供犯罪所用之物，併依刑法第三十八條第一項第二款規定，宣告沒收。
三、原審法院檢察署檢察官公訴意旨另以：被告甲○○於九十年七月二十日向告訴人
    乙○○出示假的房屋所有權狀取信乙○○等語，惟未指被告上開行為涉犯何罪名
    ，於論罪法條僅指稱被告係犯刑法第二百十六條、第二百十條之行使偽造文書罪
    嫌及刑法第三百三十九條第一項詐欺取財罪嫌。惟按被告之自白，不得作為有罪
    判決之唯一證據，仍應調查其他必要之證據，以察其是否與事實相符，刑事訴訟
    法第一百五十六條第二項定有明文。經查，原審法院檢察署檢察官所指之本部分
    行為，除據被告於警詢時自白：同年（即九十年）七月二十日我拿一張假的房屋
    所有權狀取信於他（指乙○○）向他收取十五萬元用印費等語外（見前揭偵查卷
    宗第十二頁），別無其他積極證據證明之，而被告更於於警詢當日供稱：已丟棄
    該假房屋所有權狀等語（見前揭偵查卷宗第十三頁），並未扣案；另告訴人於警
    詢、偵查、原審及本院均未指訴被告於九十年七月二十日曾持該偽造房屋所有權
    狀提示告訴人，以取信於告訴人。是原審法院檢察署檢察官所指上開被告於九十
    年七月二十日向告訴人乙○○出示假的房屋所有權狀取信乙○○之行為，既除被
    告於警詢中之上開自白外，別無積極證據證明之，參諸前揭說明，自不能僅憑被
    告之上開自白，即認定被告於九十年七月二十日向告訴人乙○○出示假的房屋所
    有權狀取信乙○○之行為，惟原審法院檢察署檢察官認被告本部分行為，係被告
    所犯經論罪科刑之偽造文書及詐欺取財犯行之部分行為，有實質上一罪關係，爰
    不另為無罪之諭知。
據上論斷，應依刑事訴訟法第三百六十九條第一項前段、第三百六十四條、第二百九
十九條第一項前段，刑法第二百十六條、第二百十條、第三百三十九條第一項、第五
十五條、第四十七條、第二百十九條、第三十八條第一項第二款，罰金罰鍰提高標準
條例第一條前段，判決如主文。
本案經檢察官張秋源到庭執行職務。
中    華    民    國    九十一     年      八        月     二十二      日
                                   臺灣高等法院臺中分院刑事第三庭
                                         審判長法  官　陳　朱  貴
                                               法　官  劉　連　星
                                               法　官  胡  忠  文
右正本證明與原本無異。
如不服本判決應於收受送達後十日內向本院提出上訴書狀，其未敘述上訴之理由者並
得於提起上訴後十日內向本院補提理由書（均須按他造當事人之人數附繕本）。
                                               書記官  許  美  惠
中      華      民      國　  九十一     年      八       月   二十六   日
附錄：本判決論罪科刑法條全文
刑法第二百十條：
偽造、變造私文書，足以生損害於公眾或他人者，處五年以下有期徒刑。
刑法第二百十六條：
行使第二百十條至第二百十五條之文書者，依偽造、變造文書或登載不實事項或使登
載不實事項之規定處斷。
刑法第三百三十九條第一項：
意圖為自己或第三人不法之所有，以詐術使人將本人或第三人之物交付者，處五夫以
下有期徒刑、拘役或科或併科一千元以下罰金。
附表：
壹、被害人乙○○所留存之被告甲○○與被害人乙○○所簽立之不動產買賣契約書正
    本一份中被告偽造及偽簽之「林奕順」印文九枚及署押三枚。
貳、被告甲○○所留存之被告甲○○與被害人乙○○所簽立之不動產買賣契約書正本
    一份（含其中被告偽造及偽簽之「林奕順」印文九枚及署押三枚）。
                                                              　　　　　Ｆ
